【裁判字號】    94,訴,2948
【裁判日期】    951025
【裁判案由】    返還代墊款
【裁判全文】
臺灣高雄地方法院民事判決              94年度訴字第2948號
原      告   丑○○
訴訟代理人   史乃文律師
複  代理人   何瓊芳律師
被      告   卯○○
輔  佐  人   午○○
被      告   辰○○
訴訟代理人   未○○
上列當事人間請求返還代墊款事件，本院於民國95年10月11日言
詞辯論終結，判決如下：
    主      文
被告卯○○應給付原告新臺幣壹佰壹拾參萬玖仟玖佰參拾貳元；
被告辰○○應給付原告新臺幣陸拾參萬玖仟玖佰參拾貳元。
原告其餘之訴駁回。
訴訟費用由被告卯○○負擔十分之六，被告辰○○負擔十分之三
，餘由原告負擔。
    事實及理由
一、本件被告均經合法通知，未於言詞辯論期日到場，核無民事
    訴訟法第386 條各款所列情形，爰依原告之聲請，由其一造
    辯論而為判決。
二、原告起訴主張：兩造為兄弟關係，因兩造之母謝梁玉蘭生前
    均由原告扶養照顧，故謝梁玉蘭於民國79年12月7 日病逝後
    ，兩造於同年月10日在訴外人癸○○、壬○○住處，就謝梁
    玉蘭生前扶養費、醫療費及喪葬費之負擔達成協議，約定扶
    養費及醫療費部分，被告卯○○及辰○○應分別給付原告新
    臺幣（下同）100 萬元及50萬元，喪葬費部分則俟喪禮結束
    並結清各項支出後，由兩造平均分攤（下稱系爭協議）。嗣
    原告支出謝梁玉蘭之喪葬費共計677,542 元，即每人應分擔
    225,847 元，故被告卯○○共欠1,225,847 元、被告辰○○
    共欠725,847 元未清償，屢經原告催討，被告均置之不理，
    爰依兩造約定之法律關係，求為判決：(一)被告卯○○應給付
    原告1,225,847 元；(二)被告辰○○應給付原告725,847 元。
三、被告則以：兩造係輪流扶養照顧謝梁玉蘭，原告並無代墊扶
    養費及醫療費之情事，兩造亦未就該等費用達成協議。又謝
    梁玉蘭病逝後，因原告表示支出喪葬費六十餘萬元，故兩造
    約定扣除謝梁玉蘭遺留之現金及奠儀後，其餘喪葬費每人平
    均分攤15萬元，被告均已依約給付完畢，原告自無權再請求
    付款等語置辯，求為判決：原告之訴駁回。
四、本件原告主張兩造為兄弟關係，兩造之母謝梁玉蘭於79年12
    月7 日病逝，謝梁玉蘭之喪葬事宜均由原告處理，並支出全
    部費用等情，為被告所不爭執（見本院卷第24、53頁），復
    有其不爭執為真正之戶籍謄本2 紙及謝梁玉蘭繼承系統表1
    紙在卷可稽（見本院卷第10至12頁），自堪信為真實。惟被
    告以前開情詞置辯，是以本件爭點為：兩造有無達成系爭協
    議？如有，原告支出謝梁玉蘭之喪葬費若干？原告得請求被
    告給付之金額若干？
五、兩造有無達成系爭協議？
  (一)按當事人互相表示意思一致者，無論其為明示或默示，契約
    即為成立，民法第153 條第1 項定有明文。經查，兩造於謝
    梁玉蘭病逝後約2 、3 日，曾在癸○○及壬○○住處商談謝
    梁玉蘭生前扶養費、醫療費及喪葬費之負擔事宜，當時達成
    協議被告願補貼原告代墊之相關費用等情，業據證人寅○○
    、癸○○、壬○○及乙○○○證述綦詳，其中證人寅○○另
    證稱：被告卯○○表示願意給付100 萬元與原告，原告應該
    有同意等語；證人乙○○○另證稱：就謝梁玉蘭之生活費及
    醫療費，被告卯○○表示願意給付100 萬元與原告，被告辰
    ○○表示其經濟困難，僅願給付50萬元與原告，至於喪葬費
    部分待結算後再由兩造平均分攤等語（見本院卷第36至43頁
    ），參以前揭證人係經本院隔離訊問，其等就系爭協議之時
    間、地點、過程、參與人員及被告承諾金額等細節之陳述，
    仍互核相符，且各證人均為兩造之親屬，應無刻意偏袒其中
    一造之必要等情，足認上開證人所述應與事實相符，堪予採
    信。則原告主張兩造曾成立系爭協議一節，即堪信為真實。
    被告單純否認，並未提出任何證據以資佐證，自不足採。
  (二)至證人乙○○○先證稱被告卯○○及辰○○願意給付100 萬
    元及50萬元之範圍包括謝梁玉蘭之生活費及喪葬費，惟嗣後
    更正稱上開金額僅包括生活費及醫療費，至喪葬費部分約定
    俟結算後再由兩造平均分攤等語，其證述情節固然略有未符
    ，然本院審酌系爭協議係於79年12月間成立，距證人乙○○○於95年2 月14日作證時已逾15年，則其就若干細節因記憶
    模糊而前後陳述不一，實乃情理之常，即難認有何故意虛偽
    陳述之情事。況且經本院確認後，證人乙○○○已當庭更正
    其陳述（見本院卷第36、37頁），復參以支出喪葬費之總金
    額須於喪禮結束後始得確定，則兩造約定該部分費用待結算
    後平均分攤等情，較符常理，足徵證人乙○○○更正後之證
    述，應與事實相合，自堪採信。被告執此辯稱證人乙○○○
    之證詞全然不可採信，尚非可採。
  (三)從而，兩造間既已成立系爭協議，自應受其拘束，則原告請
    求被告卯○○及辰○○各給付100 萬元、50萬元，並各給付
    謝梁玉蘭喪葬費之1/3 ，即屬有據。
六、原告支出謝梁玉蘭之喪葬費若干？原告得請求被告給付之金
    額若干？
  (一)經查，原告支出謝梁玉蘭喪禮之餐費44,000元、祭品費3,60
    0 元，共47,600元；墓園水泥工程、墓碑、照片費共156,70
    0 元；樂隊費8,500 元；庫錢38,500元；棺木、壽衣、靈堂
    擺設費共93,000元；道士及道壇祭品費共56,397元；神明保
    押庫錢3,500 元；墓園管理及種植花木費共8,600 元等節，
    業據證人丁○○、巳○○○、己○○、證人即大林蒲康樂隊
    負責人甲○○、證人丙○、證人即同仁社殯儀館業務庚○○
    、證人即道士戊○○及證人子○○證述綦詳（見本院卷第10
    6 至113 、134 至138 、147 、148 頁），復有收據9 紙及
    墓園照片4 張在卷可稽（見本院卷第76至90頁），參以被告
    不爭執係由原告先墊付謝梁玉蘭之喪葬費（見本院卷第24頁
    ），且前揭各項支出均為吾國喪葬習俗所必需，其金額並未
    過高、浮濫等情，如此足認原告確有代墊上開費用無訛。則
    原告主張其支出此部分之金額共計412,797 元，應與事實相
    符，堪予採信。
  (二)次查，原告主張支出金銀紙錢及雜貨共7,940 元部分，固提
    出光成商店辛○○○開立之收據1 紙為證（見本院卷第86頁
    ），惟證人辛○○○證稱：原告當初向光成商店購買飲料、
    雜貨金銀紙錢共約七千多元，但詳細金額不清楚，係原告於
    95年3 月中旬向其陳述貨物品名及金額後，始補發金額7,94
    0 元之收據等語（見本院卷第137 、138 頁），據此足認原
    告主張支出7,000 元之範圍內，與辛○○○之證述相符，尚
    堪採信。逾此金額之部分既係辛○○○聽聞原告陳述所為之
    轉述，並非憑自己親自見聞之事實所為之證述，自難遽採。
  (三)被告固辯稱前揭收據均係事後開立，不足以證明原告確有支
    出各該款項，且兩造曾約定由被告各負擔15萬元之喪葬費，
    被告均已依約給付等語。惟按私文書應由舉證人證其真正，
    民事訴訟法第357 條前段定有明文。是以，如舉證人已證明
    私文書為真正，依法自得作為證據。經查，本件原告提出之
    各該收據性質上雖屬私文書，惟原告業已聲請本院通知該等
    收據之作成名義人即丁○○、巳○○○、己○○、甲○○、
    丙○、庚○○、戊○○、子○○及辛○○○到庭為證，且各
    證人均證稱前揭收據係其等所簽發等語，足徵該等收據均為
    真正，即有形式上之證據力，自得為證據。況且依一般社會
    習俗，前開各項費用通常不致開立收據，則原告事後因訴訟
    必要而請求補發收據，尚與情理無悖，自難據此推認原告提
    出補發之收據為虛偽不實。又被告並未舉證證明兩造曾約定
    各負擔15萬元之喪葬費，及其等已依約給付之事實，則其等
    此部分所辯，自難遽採。
  (四)原告另主張其支出購買墓地費用21萬元；出殯紅包8,200 元
    ；租用大客車費用3,000 元；拿頭燈紅包400 元；化妝換衣
    紅包3,000 元；搬運棺木工人紅包600 元；地理師紅包2 萬
    元；安貢教品雜費11,305元；垃圾車紅包300 元等語，雖上
    開各項支出均為吾國喪葬習俗所必需，惟原告並未提出任何
    證據證明上開費用已由其墊付之詳細金額，自難遽認原告確
    有支出此部分之金額，故其前開主張，尚難採信。
  (五)從而，原告支出謝梁玉蘭之喪葬費共計419,797 元（計算式
    ：412,797 ＋7,000 ＝419,797） ，故兩造應負擔之金額各
    為139,932 元（計算式：419,797 ÷3=139,932 ，元以下四
    捨五入）。則原告依系爭協議請求被告卯○○給付1,139,93
    2 元（計算式：1,000,000 ＋139,932 ＝1,139,932） ；被
    告辰○○給付639,932 元（計算式：500,000 ＋139,932 ＝
    639,932） ，即屬有據。
七、綜上，原告依兩造約定之法律關係，請求被告卯○○給付1,
    225,847 元；被告辰○○給付725,847 元，於請求被告卯○○給付1,139,932 元；被告辰○○給付639,932 元之部分，
    為有理由，應予准許。逾此部分之請求，為無理由，應予駁
    回。
八、據上論結，本件原告之訴為一部有理由，一部無理由，依民
    事訴訟法第385 條第1 項前段、第79條，判決如主文。
中    華    民    國    95    年    10    月    25    日
                  民事第六庭  審判長法  官  謝靜雯
                                    法  官  高增泓
                                    法  官  鄭詠仁
正本係照原本作成。
如不服本判決，應於送達後20日內，向本院提出上訴狀並表明上
訴理由，如於本判決宣示後送達前提起上訴者，應於判決送達後
10日內補提上訴理由書（須附繕本）。
中    華    民    國    95    年    10    月    25    日
                                    書記官  王雪招


司法院資訊處製作；財團法人民間司法改革基金會備份。
